【裁判字號】    99,易緝,3
【裁判日期】    990414
【裁判案由】    詐欺等
【裁判全文】
臺灣基隆地方法院刑事判決               99年度易緝字第3號
公  訴  人  臺灣基隆地方法院檢察署檢察官
被      告  甲○○
上列被告因詐欺等案件，經檢察官提起公訴（96年度偵字第6351
號），被告並為有罪陳述，本院合議庭乃裁定由受命法官獨任以
簡式審判程序進行審理，並判決如下：
    主  文
甲○○意圖為自己不法之所有，而侵占離本人所持有之物，處罰
金新臺幣陸仟元，如易服勞役，以新臺幣壹仟元折算壹日，減為
罰金新臺幣仟元，如易服勞役，以新臺幣壹仟元折算壹日。又
意圖為自己不法之所有，以詐術使人將本人之物交付，處有期徒
刑壹年陸月，減為有期徒刑玖月。
    事  實
一、緣甲○○於民國95年7 月間某日，在臺北縣新莊市○○○路
    上，拾獲「『乙○○』國民身分證1 枚」（按：上開國民身
    分證原係乙○○所有，嗣則於94年4 月18日因不明原因致脫
    離本人即乙○○之持有）；乃甲○○明知上開國民身分證係
    脫離本人持有之物，猶不思送交警察機關辦理招領手續，反
    萌生為自己不法所有之意圖，而予侵吞入己。
二、緣甲○○於95年5 月間某日，藉由網際網路連線至「臺北已
    婚聊天室」網站，並以「再愛我一次」之暱稱，與適亦連線
    至該網站聊天之女子丁○○互為結識；惟彼2 人嗣後藉由網
    路互為交往之期間，甲○○則俱未對丁○○曉示自己真實身
    分。95年9 月間某日，甲○○積欠龐大債款致需款孔急，思
    及其前拾獲而侵占入己之「『乙○○』國民身分證1 枚」（
    詳如前揭一所述），兼以適逢網友丁○○主動告知而悉丁○○小有資力，乃萌生行使變造特種文書（變造證件）暨意圖
    為自己不法所有而詐騙財物之犯意，進而於自己住處即「臺
    北縣泰山鄉○○路○段142 巷13弄10號4 樓」，藉由美工刀
    刨除、撕去「『乙○○』國民身分證」上之「乙○○」相片
    俾於其上換貼自己相片（大頭照），其後，再將業已換貼相
    片（甲○○大頭照）完成之「『乙○○』國民身分證」攜往
    其住處附近之「萊爾富便利超商」持以影印，藉此完成特種
    文書即「『乙○○』國民身分證」正本暨其影本之變造，足
    以生損害於戶政機關對國民身分證管理之正確性。又上開證
    件之變造既畢，甲○○遂按諸原定計畫，自其後之1、2日起
    ，佯以「乙○○」之名義，多次邀約丁○○在外見面；其間
    ，甲○○除曾將上開業已變造完成之「『乙○○』國民身分
    證」正本持交丁○○以供查核，復曾將上開業已變造完成之
    「『乙○○』國民身分證」影本持交丁○○以供留存，藉此
    行使變造證件而取信於丁○○，俾對丁○○訛稱：「伊有一
    位朋友，他的房屋即將要被法院拍賣，倘丁○○有意競標，
    伊可代為處理相關事宜」云云，同時將自己臨時上網查悉之
    「臺北縣五股鄉○○路29號G 座8 樓」，充做其所訛稱之「
    法拍屋」地址而帶同丁○○前往觀覽，使丁○○因而誤認甲○○之所陳各節俱與事實相符致陷於錯誤，進而或於附表所
    示之各該時、地，依序將所稱之「競標必須項款」即如附表
    所示之各筆現金交託予甲○○收受，或分別於96年2 月9 日
    、96年2 月12日、96年2 月17日、96年2 月26日、96年3 月
    1 日，依甲○○之指示，逕將所稱之「標購尾款300,000 元
    」，分5 次（80,000元、30,000元、20,000元、120,000 元
    、50,000元）而依序匯入甲○○指定帳戶即「臺灣郵政股份
    有限公司金山郵局；戶名『陳澐蓁』；局號『0000000 』；
    帳號『0000000 』」之金融帳戶而任憑甲○○囑由不知情之
    友人陳澐蓁代為提領一空。甲○○乃以此方式接續對丁○○
    詐騙取財得逞，其詐騙金額則總計1,715,000 元。嗣丁○○
    雖獲悉自己上當受騙並即報警查辦，同時取交甲○○留存之
    「『乙○○』國民身分證」影本俾供檢警循線查獲甲○○其
    人，然前揭詐騙項款仍已遭甲○○花用一空；至甲○○恃以
    詐騙之變造國民身分證正本更已經棄置不詳處所而告滅失。
三、案經丁○○訴由臺北縣政府警察局金山分局移送臺灣基隆地
    方法院檢察署檢察官偵查起訴。
    理  由
壹、程式事項
    查本案被告甲○○所犯者非為死刑、無期徒刑、最輕本刑為
    三年以上有期徒刑之罪或高等法院管轄第一審案件，其於準
    備程式進行中，先就被訴事實為有罪之陳述，經告知其簡式
    審判程序之旨，並聽取公訴人、被告之意見後，本院業已依
    刑事訴訟法第二百七十三條之一第一項規定，裁定由受命法
    官獨任以簡式審判程序進行本案之審理。
貳、實體事項
一、證據能力
    「被告以外之人於審判外之言詞或書面陳述，除法律有規定
    者外，不得作為證據」之規定，於法院以簡式審判程式處刑
    者，不適用之。刑事訴訟法第一百五十九條第二項前段定有
    明文。乃不受傳聞證據法則拘束之例外性規定。準此，本案
    相關證人於審判外之言詞或書面陳述，倘查無不得作為本案
    審判依據之其他情事，復業經本院踐行證據調查之合法程序
    ，就令係屬審判外之陳述，核其亦可據為本案審判之證據。
    合先指明。
二、事實認定
    前開事實業據被告甲○○於本院審理時供承不諱（參見本院
    99年4 月12日準備程序筆錄暨審判筆錄），並經證人丁○○
    、陳澐蓁、乙○○證述在卷，且有內政部警政署刑事警察局
    96年9 月19日刑紋字第0960135474號鑑驗書暨其附件（除所
    附鑑驗資料以外，併包括本次鑑定客體即其上蓋有被告指印
    且業經變造完成之「『乙○○』國民身分證」影本1 份）、
    「臺灣郵政股份有限公司金山郵局；戶名『陳澐蓁』；局號
    『0000000』；帳號『0000000』」之金融帳戶開戶資料暨其
    金融帳戶存摺內頁交易明細、丁○○之郵局匯款執據等件在
    卷可考。綜上，堪認被告於本院審理時之任意性自白，與事
    實相符，可以採信。從而，本案事證明確，被告如本判決事
    實欄所載之侵占脫離本人持有物、行使變造特種文書、詐欺
    等犯行，均堪認定。
三、論罪科刑
  (一)查被告如本判決事實欄二所示變造、行使變造特種文書之行
    為後，戶籍法第七十五條第一項：「意圖供冒用身分使用，
    而偽造、變造國民身分證，足以生損害於公眾或他人者，處
    五年以下有期徒刑、拘役或科或併科新臺幣五十萬元以下罰
    金。」第二項：「行使前項偽造、變造之國民身分證者，亦
    同。」雖業於97年5 月30日公布施行；然經與刑法第二百十
    二條、第二百十六條之規定比較，戶籍法第七十五條第一項
    、第二項規定顯較不利於被告，按諸刑法第二條第一項所揭
    櫫之「從舊從輕」原則，被告如本判決犯罪事實欄二所示變
    造、行使變造特種文書之行為，自仍應依刑法第二百十二條
    、第二百十六條規定處斷。
  (二)核被告如本判決事實欄一之所為，係犯刑法第三百三十七條
    之侵占遺失物罪；至被告如本判決事實欄二之所為，則係犯
    刑法第二百十六條、第二百十二條之行使變造特種文書罪及
    同法第三百三十九條第一項之詐欺取財罪。被告藉由美工刀
    刨除、撕去「『乙○○』國民身分證」上之「乙○○」相片
    俾於其上換貼自己相片（大頭照），並將業已換貼相片完成
    之「『乙○○』國民身分證」攜往其住處附近之「萊爾富便
    利超商」影印藉以完成特種文書之變造，其後，再將該正本
    持交告訴人丁○○查核暨將該影本取交告訴人丁○○留存而
    藉以行使，其變造之低度行為應為行使之高度行為所吸收，
    不另論罪。又被告施詐術而使告訴人丁○○陷於錯誤並交付
    財物如本判決事實欄二所載之肢體動作固非僅止於一，惟自
    客觀以言，被告反覆實施詐術而使告訴人丁○○反覆取交財
    物之行止，不過是被告基於一個意思決定所為之具有反覆性
    及延續性之接續行為，即其各行為之獨立性極為薄弱，依一
    般社會健全觀念尚難強行分開，兼以其歷次肢體動作，非特
    行為種類相同，並均侵害相同之單一法益，是其自屬學理上
    所稱之「接續犯」，即其構成要件雖經多次重覆實現，然此
    實乃肇因於時空緊密之複製，而祇應論以一罪（即傳統意義
    下之「自然行為單數」）。
  (三)被告如本判決事實欄二之所示，逕將業經變造完成之「『乙○○』國民身分證」正本持交告訴人丁○○以供查核，暨將
    上開變造證件之影本取交告訴人丁○○以供留存，核其此舉
    目的，係在使告訴人丁○○陷於錯誤而同意給付如本判決事
    實欄二所載之各該財物；換言之，被告如本判決事實欄二之
    所示，行使變造特種文書（即行使變造之「『乙○○』國民
    身分證」正本暨其影本）乃其「詐取財物」行為之一部，並
    因而觸犯構成要件不相同之法條罪名，為異種想像競合犯，
    應從一較重之刑法第三百三十九條第一項之詐欺取財罪處斷
    。被告如本判決事實欄一所犯之侵占遺失物罪（刑法第三百
    三十七條），及其如本判決事實欄二所載之行使變造特種文
    書、詐欺取財等犯行而應依想像競合犯之規定，從一較重之
    詐欺取財罪（刑法第三百三十九條第一項）處斷之部分，犯
    意各別，行為互殊，應予分論併罰。至起訴意旨疏未慮及「
    被告如本判決事實欄二所示之行使變造特種文書及詐欺取財
    犯行間，核有如前所述之想像競合犯之裁判上一罪關係，而
    應應從一較重之詐欺取財罪處斷」，致誤論「被告所犯之侵
    占遺失物罪、行使變造特種文書罪及詐欺取財罪，應予分論
    併罰」云云（參見起訴書第3 頁），尚有未洽，本院亦不受
    關此見解之拘束。
  (四)本院審酌被告拾獲「乙○○國民身分證」而予侵吞入己如本
    判決事實欄一所示之犯罪動機、目的、手段，對被害人乙○○所造成之法益侵害；兼衡量被告不思努力工作賺取所需，
    妄想藉由本判決事實欄二所示之行使變造特種文書、詐欺取
    財等方式不勞而獲，嚴重缺乏尊重他人財產權之觀念，其犯
    罪之動機、目的、手段、對告訴人丁○○所造成之法益侵害
    ，併考量被告之生活狀況、品行、智識程度暨其犯後態度等
    一切情狀，分別就其所犯各罪，量處如主文所示之刑，併就
    其所受之罰金刑宣告，諭知易服勞役之折算標準。末以，犯
    罪在96年4 月24日以前者，除中華民國九十六年罪犯減刑條
    例第三條第一項所列各罪經宣告死刑、無期徒刑或逾有期徒
    刑一年六月之刑而應不予減刑以外，其經宣告之有期徒刑、
    拘役或罰金各應依中華民國九十六年罪犯減刑條例第二條第
    一項減其刑期或金額二分之一。茲被告如本判決事實欄所示
    各該犯行，其犯罪（行為）時間均在96年4 月24日以前，兼
    以核無中華民國九十六年罪犯減刑條例第三條規定之適用，
    尤以本案被告雖曾一度逃亡藏匿，而經本院於97年7 月7 日
    發佈通緝，嗣並遲至99年4 月1 日始為警緝獲歸案，然參諸
    法院辦理九十六年減刑案件應行注意事項九所揭示意旨，核
    亦足見本案情節尚與「九十六年減刑條例」第五條所指之「
    本條例施行前（即96年7 月16日以前）經通緝」之要件有間
    ，換言之，本案尚無「九十六年減刑條例」第五條「不得減
    刑」規定之適用，此要無可疑。爰依中華民國九十六年罪犯
    減刑條例第七條、第二條第一項第三款規定，併參酌法院辦
    理九十六年減刑案件應行注意事項所揭示意旨，就被告如
    主文所示之宣告刑，各減其二分之一如主文之所示。
據上論斷，應依刑事訴訟法第二百七十三條之一第一項、第二百
九十九條第一項前段，刑法第二條第一項、第二百十六條、第二
百十二條、第三百三十九條第一項、第三百三十七條、第五十五
條、第四十二條第三項，刑法施行法第一條之一，中華民國九十
六年罪犯減刑條例第二條第一項第三款、第七條，判決如主文。
本案經檢察官丙○○到庭執行職務。
中    華    民    國    99    年    4     月    14    日
                  刑事第四庭法  官  王慧惠
以上正本證明與原本無異。
如不服本判決應於收受送達後10日內向本院提出上訴書狀，並應
敘述具體理由；其未敘述上訴理由者，應於上訴期間屆滿後20日
內向本院補提理由書(均須按他造當事人之人數附繕本)「切勿逕
送上級法院」。
中    華    民    國    99    年    4     月    14    日
                            書記官  王一芳
附錄論罪法條：
刑法第216 條
（行使偽造變造或登載不實之文書罪）
行使第210 條至第215 條之文書者，依偽造、變造文書或登載不
實事項或使登載不實事項之規定處斷。
刑法第212 條
（偽造變造特種文書罪）
偽造、變造護照、旅券、免許證、特許證及關於品行、能力服務
或其他相類之證書、介紹書，足以生損害於公眾或他人者，處1
年以下有期徒刑、拘役或3 百元以下罰金。
刑法第339 條第1 項
（普通詐欺罪）
意圖為自己或第三人不法之所有，以詐術使人將本人或第三人之
物交付者，處5 年以下有期徒刑、拘役或科或併科1 千元以下罰
金。
刑法第337 條
（侵占遺失物罪）
意圖為自己或第三人不法之所有，而侵占遺失物、漂流物或其他
離本人所持有之物者，處5 百元以下罰金。
【附表】
┌──┬──────┬─────────────┬──────────┐
│編號│時        間│地                      點│金額（單位：新臺幣）│
├──┼──────┼─────────────┼──────────┤
│  │95年10月1 日│臺北縣泰山鄉○○○○道下楓│    70,000 元       │
│    │            │江路口之加油站前          │                    │
├──┼──────┼─────────────┼──────────┤
│  │95年10月16日│臺北縣板橋市新埔捷運站之５│    92,000 元       │
│    │            │號出口（民主路）          │                    │
├──┼──────┼─────────────┼──────────┤
│  │95年10月23日│臺北縣板橋市新埔捷運站之５│   130,000 元       │
│    │            │號出口（民主路）          │                    │
├──┼──────┼─────────────┼──────────┤
│  │95年11月8 日│臺北縣泰山鄉○○路郵局前  │    70,000 元       │
├──┼──────┼─────────────┼──────────┤
│  │95年11月16日│臺北縣泰山鄉○○○○道下楓│   110,000 元       │
│    │            │江路口之加油站前          │                    │
├──┼──────┼─────────────┼──────────┤
│  │95年12月1 日│臺北縣泰山鄉○○○○道下楓│    78,000 元       │
│    │            │江路口之加油站前          │                    │
├──┼──────┼─────────────┼──────────┤
│  │95年12月5 日│臺北縣板橋市江子翠捷運站之│   130,000 元       │
│    │            │５號出口（文化路）        │                    │
├──┼──────┼─────────────┼──────────┤
│  │95年12月18日│臺北縣泰山鄉○○○○道下楓│   250,000 元       │
│    │            │江路口之加油站前          │                    │
├──┼──────┼─────────────┼──────────┤
│  │95年12月30日│臺北縣板橋市○○○○○路邊│   130,000 元       │
├──┼──────┼─────────────┼──────────┤
│  │96年1 月5 日│臺北縣泰山鄉○○路郵局前  │    80,000 元       │
├──┼──────┼─────────────┼──────────┤
│  │96年1 月中旬│臺北縣泰山鄉○○○○道下楓│   110,000 元       │
│    │            │江路口之加油站前          │                    │
├──┼──────┼─────────────┼──────────┤
│  │96年2 月1 日│臺北縣泰山鄉○○路郵局前  │    75,000 元       │
├──┼──────┼─────────────┼──────────┤
│  │95年10月迄96│臺北縣泰山鄉○○路郵局前  │    20,000 元       │
│    │年2 月間之某│                          │                    │
│    │日          │                          │                    │
├──┼──────┼─────────────┼──────────┤
│  │95年10月迄96│臺北縣泰山鄉○○路郵局前  │    35,000 元       │
│    │年2 月間之某│                          │                    │
│    │日          │                          │                    │
├──┼──────┼─────────────┼──────────┤
│  │95年10月迄96│臺北縣泰山鄉○○路郵局前  │    35,000 元       │
│    │年2 月間之某│                          │                    │
│    │日          │                          │                    │
└──┴──────┴─────────────┴──────────┘

司法院資訊處製作；財團法人民間司法改革基金會備份。
